臺灣臺南地方法院民事判決
110年度訴字第27號
原      告  蔡幸烝  
訴訟代理人  曾獻賜律師
複 代 理人  林奕翔律師
被      告  臺南市新營區興隆寺

特別代理人  康文彬律師
被      告  唐鈺琇  
            陳桂香  
上二人共同
訴訟代理人  唐紹禎  
上列當事人間請求撤銷信徒大會決議事件，本院於民國110年9月
22日言詞辯論終結，判決如下：
    主    文
確認被告臺南市新營區興隆寺於民國109年9月22日召開之信徒大
會所為臨時動議第2號議案，通過被告陳桂香、唐鈺琇加入為被
告臺南市新營區興隆寺信徒之決議無效。
原告其餘之訴駁回。 
訴訟費用由被告負擔二分之一，餘由原告負擔。
    事實及理由
壹、程序方面：
一、本件原告聲明原為：被告臺南市新營區興隆寺（下稱興隆寺
　　）於民國109年9月22日召開之信徒大會（下稱系爭信徒大會
　　）所為臨時動議第2號議案（下稱系爭議案），通過被告陳
    桂香、唐鈺琇加入為興隆寺信徒之決議，應予撤銷。嗣於訴
　　訟中追加備位聲明，並變更聲明為：㈠先位聲明：興隆寺於
　　系爭信徒大會所為系爭議案，通過陳桂香、唐鈺琇加入為興
    隆寺信徒之決議，應予撤銷。㈡備位聲明：確認興隆寺於系
    爭信徒大會所為系爭議案中，通過陳桂香、唐鈺琇加入為興
    隆寺信徒之決議無效。經核該備位聲明之追加，與原起訴部
    分係基於同一基礎事實，與民事訴訟法第255條第1項第2款
    規定相符，應予准許，合先敘明。
二、次按法律關係之存在與否不明確，致原告在私法上之地位有
    受侵害之危險，而此危險得以對於被告之確認判決除去者，
    即得依民事訴訟法第247條規定提起確認之訴（最高法院52
    年台上字第1922號判決參照）。而會議決議如為不存在或無
　　效，係自始確定不存在或不生效力，當事人對該項決議是否
　　無效，發生爭執時，則其法律關係之存否即屬不明確，應解
　　為得依上開民事訴訟法第247條規定，提起確認之訴，謀求
    解決。經查，原告為興隆寺之法定代理人，其備位之訴主張
　　系爭議案中所為通過陳桂香、唐鈺琇加入為興隆寺信徒之決
　　議應為無效，而被告就系爭議案之上開決議內容有效與否確
    有爭執，揆諸前開規定，原告自得提起確認之訴，以資解決
　　。
貳、實體方面：
一、原告主張：
　㈠先位聲明部分：
　　原告為興隆寺現任住持，興隆寺目前含原告共有11名信徒，
　　興隆寺於109年9月22日召開系爭信徒大會，有原告、唐紹禎
　　、廖訜份、廖麗雲、陳明治、林翠蓮6名信徒出席，該次信
    徒大會推選唐紹禎擔任主席。依興隆寺組織章程（下稱系爭
　　組織章程）第6條第2項規定，興隆寺如需新增信徒代表，需
　　經住持提名後，經信徒大會通過，並由該新增信徒出具願任
　　信徒同意書，報經主管機關備查始可。詎唐紹禎非為有權提
    名之人，卻於系爭信徒大會提出系爭議案，擅自提名新增深
　　淨法師（即陳桂香）、傳法法師（即唐鈺秀）、傳雲法師為
　　興隆寺信徒代表，並經現場出席信徒表決通過，因上開三人
　　非由住持即本件原告提名，系爭議案顯已違反系爭組織章程
　　第6條第2項之規定，原告當場表示反對未果，復觀諸該次信
　　徒大會會議記錄，僅有陳桂香、唐鈺琇出具願任信徒同意書
　　，傳雲法師未出具願任信徒同意書，亦係違反系爭組織章程
　　第6條第2項規定，為此依民法第56條第1項、系爭組織章程
    第26條規定，請求撤銷系爭決議。
  ㈡備位聲明部分：
　　若認系爭議案所為之決議未違反決議方法，但該議案確實未
    符合系爭組織章程所定由住持提名之要件，應屬非合法提案
　　權人所提之議案，依民法第56條第2項規定，亦應認系爭議
    案所為之上開決議內容無效。
  ㈢並聲明：
　　⒈先位聲明：興隆寺於系爭信徒大會所為系爭議案，通過陳
      桂香、唐鈺琇加入為興隆寺信徒之決議，應予撤銷。
　　⒉備位聲明：確認興隆寺於系爭信徒大會所為系爭議案，通
　　　過陳桂香、唐鈺琇加入為興隆寺信徒之決議無效。
二、被告方面：
　㈠興隆寺略以：
　　⒈系爭組織章程第6條第2項所規定者，係成為新增信徒之條
　　　件，並非決議方法。又依系爭組織章程第14條第1項第5款
　　　、第19條規定，信徒大會對於信徒加入之議案有權進行決
　　　議，且需經出席信徒半數以上通過始符合章程規定。系爭
      信徒大會出席人數為6人，而系爭議案業經5人同意，決議
      方法並無違反系爭組織章程規定，是系爭議案所為之決議
      並無違反章程之情事，原告之訴為無理由。
　　⒉依錄影資料顯示，原告雖有為反對議案之表示，但原告並
      非針對召集程序表示異議，不能認為原告有在會議中表示
　　　反對議案及認為有符合撤銷決議之要件。
　　⒊原告備位聲明請求確認決議無效部分，因原告未在會議中
      特別表示什麼意思，僅是單純的表示不同意，此部分是否
　　　應為決議無效，則由法院依法認定。
　　⒋並聲明：原告之訴駁回。
　㈡唐鈺琇、陳桂香則以：其二人均未參與系爭信徒大會，係事
    後才知悉有五位師父提名其二人成為興隆寺信徒，其二人都
　　是被動而非主動，所以原告對其二人提告是不對的。原告獨
　　裁、亂花錢，都不給大家查帳，興隆寺108年度收支結算表
    是原告自己製作、簽名，沒有經過會計師查核，原告要取消
　　其二人之信徒資格，就是要規避監督等語，以資抗辯。並聲
　　明：原告之訴駁回。
三、兩造不爭執事項：
　㈠興隆寺係依監督寺廟條例、寺廟登記規則向臺南市政府辦理
    登記之寺廟。原告現為興隆寺之登記法定代理人，擔任住持
    一職。
　㈡系爭組織章程第6條第2項規定：「年滿二十歲，皈依之佛教
　　徒或對本寺有特殊貢獻，經本寺住持提名經信徒大會通過，
　　出具願任信徒同意書，報經主管機關備查有案者，為本寺新
　　增信徒。」、第26條規定：「本寺信徒大會之召集程序或決
　　議方法，違反本章程規定時，信徒得於決議後三個月内請求
　　撤銷其決議，另行依本章程規定程序召集會議、決議。但出
　　席信徒對召集程序或決議方法，未當場表示異議者，不得請
　　求。」。
　㈢興隆寺之信徒依據興隆寺104年11月24日向臺南市新營區公所
    造報核備之名冊，共計有賴惠玉、張智賢、林芳男、蔡幸
　　烝、沈揚名、林先查、廖紛份、廖麗雲、唐紹禎、陳明治、
　　林翠連等11人。
　㈣興隆寺於109年9月22日上午9時30分在興隆寺「臺南市○○區○○
    路00號」寺址召開109年度信徒大會，有蔡幸烝、廖訜份、
    廖麗雲、唐紹禎、陳明治、林翠連等6名信徒出席簽到，經
    推選由唐紹禎擔任主席、林翠連擔任紀錄。
　㈤系爭信徒大會於臨時動議階段，唐紹禎提出系爭議案，提名
　　深淨法師（即陳桂香）、傳法法師（即唐鈺琇）、傳雲法師
　　3人新增為興隆寺之信徒代表，經議決結果，5人同意，1人
    不同意，該案決議通過。
　㈥系爭信徒大會所為系爭議案新增之3名信徒代表中，僅有陳桂
    香、唐鈺琇2人出具願任信徒同意書。
四、得心證之理由：
　㈠按未辦理法人登記之寺廟，既有一定之辦事處及獨立之財產
　　，並設有代表人或管理人，應屬於非法人團體（最高法院43
　　年台上字第143號判決意旨參照），其團體性與法人無殊，
    民法對於非法人團體未設規定，其相關類似之事項，自可類
　　推適用民法法人或公司法有關之規定（最高法院104年度台
    上字第1897號判決意旨參照）。又內政部所頒布之會議規範
　　係為輔導社會民眾或團體組織於舉行會議時，有可資遵循之
　　運作規範，其性質雖非屬中央法規標準法所稱之法規命令，
　　亦不具強制性之規範效力，然其內容早已廣為一般社會大眾
　　或團體採用，應得採為議事程序之準則。查興隆寺係依寺廟
　　登記規則登記之寺廟，有臺南市寺廟登記證在卷可稽（補字
　　卷第29頁），其雖未為法人登記，惟依其組織章程所載，其
　　下有信徒，以信徒大會為一切廟務最高決策機關，並由信徒
　　大會就信徒中選任住持，召集並主持信徒大會等，足見興隆
　　寺係由信徒組成之社會團體，而屬非法人社團，就相類事項
　　，應得類推適用民法社團、公司法或內政部會議規範之相關
　　規定，合先敘明。
　㈡原告先位之訴請求撤銷系爭議案決議部分：
　　⒈按總會之召集程序或決議方法，違反法令或章程時，社員
　　　得於決議後三個月內請求法院撤銷其決議。但出席社員，
　　　對召集程序或決議方法，未當場表示異議者，不在此限，
　　　民法第56條第1項定有明文。系爭組織章程第26條亦規定
　　　：本寺信徒大會之召集程序或決議方法，違反本章程規定
　　　時，信徒得於決議後三個月内請求撤銷其決議，另行依本
　　　章程規定程序召集會議、決議。但出席信徒對召集程序或
　　　決議方法，未當場表示異議者，不得請求。因此，依照上
　　　開規定，原告欲請求法院撤銷系爭決議，應以系爭信徒大
　　　會之召集程序或決議方法違反法令或章程，且必須在系爭
　　　信徒大會時，即已就召集程序或決議方法表示異議者為限
　　　。
　　⒉依據本院勘驗系爭信徒大會錄影畫面之結果，原告固有分
　　　別於54分58秒、55分7秒、56分10秒時表示：「這我不能
      讓這三位加入！」、「我不同意！我當家住持，我不同意
　　　！」、「那是你們同意，反正我就是不同意啦！」等語，
　　　有勘驗筆錄可稽（本院卷第237頁）；惟本院審酌原告所
      為上開言詞內容，乃係針對系爭議案之議決結果表示「不
　　　同意」，此核與上開規定所示係對「召集程序或決議方法
　　　」表示異議並不相同，亦即原告僅係對系爭議案之議決結
　　　果表示不滿，至多僅係其表決權之行使，而與召集程序或
　　　決議方法之異議無涉，要難認原告業已於系爭信徒大會中
　　　，當場即已就召集程序或決議方法表示異議。
　　⒊依上所述，原告雖有出席系爭信徒大會，然未當場就召集
　　　程序或決議方法表示異議，難認其得依民法或系爭組織章
　　　程規定行使撤銷決議之權利，故其先位之訴請求本院撤銷
　　　系爭信徒大會所為系爭議案，通過陳桂香、唐鈺琇加入為
　　　興隆寺信徒之決議，洵屬無據，應予駁回。
　㈢原告備位之訴請求確認系爭議案所為通過陳桂香、唐鈺琇加
　　入為興隆寺信徒決議無效部分：
　　⒈按總會決議之內容違反法令或章程者，無效，民法第56條
　　　第2項定有明文。系爭組織章程第6條第2項亦規定：年滿
      二十歲，皈依之佛教徒或對本寺有特殊貢獻，經本寺住持
      提名經信徒大會通過，出具願任信徒同意書，報經主管機
      關備查有案者，為本寺新增信徒。因此，依據上開規定，
      興隆寺新增信徒，須經興隆寺住持提名後，再經信徒大會
      決議通過，始符合系爭組織章程之規定。
　　⒉經查，依系爭信徒大會會議紀錄之記載，系爭議案乃係由
　　　唐紹禎為提案人，提名深淨法師（即陳桂香）、傳法法師
　　　（即唐鈺琇）、傳雲法師3人新增為興隆寺之信徒代表，
      此為兩造所不爭執（不爭執事項㈤）。本院審酌陳桂香、
　　　唐鈺琇及傳雲法師既均非經由興隆寺住持即本件原告提名
　　　，核與系爭組織章程第6條第2項所定之「提名」要件不符
　　　，因此，即使系爭議案嗣經多數決決議通過，仍應認系爭
　　　議案已違反系爭組織章程之規定。
    ⒊依上所述，原告備位之訴主張系爭議案違反系爭組織章程
      第6條第2項之要件，依民法第56條第2項規定，系爭議案
      所通過陳桂香、唐鈺琇加入為興隆寺信徒之決議應為無效
      ，為有理由。
五、綜上，原告先位請求撤銷興隆寺於系爭信徒大會所為系爭議
　　案，通過陳桂香、唐鈺琇加入為興隆寺信徒之決議，為無理
　　由，應予駁回；至原告備位請求確認興隆寺於系爭信徒大會
　　所為系爭議案，通過陳桂香、唐鈺琇加入為興隆寺信徒之決
　　議無效，為有理由，應予准許。
六、本件為判決基礎之事證已臻明確，兩造之其餘攻擊、防禦方
　　法及所提證據，於判決結果不生影響，爰不一一論列，併此
　　敘明。
七、訴訟費用負擔之依據：民事訴訟法第79條、第85條第1項。 
中　　華　　民　　國　　110 　年　　10　　月　　6 　　日
                    民事第四庭  法  官  張家瑛
以上正本係照原本作成。
如不服本判決，應於判決送達後20日內向本院提出上訴狀。如委
任律師提起上訴者，應一併繳納上訴審裁判費。
中　　華　　民　　國　　110 　年　　10　　月　　6 　　日
                                書記官  陳雅婷